【裁判字號】    97,台上,3433
【裁判日期】    970724
【裁判案由】    偽造文書
【裁判全文】
最高法院刑事判決            九十七年度台上字第三四三三號
上  訴  人  甲○○（原名羅明釗）
上列上訴人因偽造文書案件，不服台灣高等法院台南分院中華民
國九十四年九月七日第二審判決（九十四年度上訴字第六○二號
，起訴案號：台灣嘉義地方法院檢察署九十三年度偵字第八四一
號），提起上訴，本院判決如下：
    主  文
原判決撤銷，發回台灣高等法院台南分院。
    理  由
本件原判決認定上訴人甲○○（原名羅明釗）與其妻賴寶貴（二
人嗣經法院判決准予離婚，賴女部分另案審理中）於民國八十九
年十月間及九十年四月間，先後由上訴人自任會首，並分別向嘉
義縣、市之朋友、鄰居等召集如原判決附表一所示之互助會共計
三會，並均約定在嘉義市○○○街八十號賴寶貴之娘家進行投標
事宜，且皆採內標制，由上訴人與賴寶貴輪流主持開標，開標後
由渠二人於三日內向得標者以外之其他互助會會員收取會款，再
交付予得標會員；渠等明知自身資金漸趨週轉不靈，財務已陷入
困境，並無還款能力，又鑑於互助會之會員於投標日常未至投標
現場投標，復利用會員均以電話寄標之便，認有機可乘，竟基於
意圖為自己不法所有，並基於行使偽造私文書以詐欺取財之概括
犯意聯絡，由賴寶貴分別於原判決附表一所示之三組互助會，虛
構如原判決附表二至四所示之人頭會員，並自八十九年十一月十
五日起至九十年十一月三日止，由上訴人或賴寶貴連續於表列冒
標時間，偽冒上開人頭會員名義，或偽冒如該表列所示各活會會
員名義，並偽簽其等之署押，以該表列標金，假冒渠等名義投標
，而向在場參與競標之活會會員行使之，致使不知情被冒名會員
及其餘活會、死會會員均陷於錯誤，如數交付各該次及其後之會
款，供上訴人與賴寶貴週轉花用，總計詐得金額多達新台幣（下
同）二百八十一萬三千一百元，足生損害於各該被虛構、冒標之
會員及其餘活會、死會會員。嗣於九十年十二月二十日，上訴人
與賴寶貴夫婦二人因無法支付會款，發生爭執，無故停標，經遭
冒標及受害之活會會員互相查證，始悉上情等情。因認第一審判
決依想像競合犯、行為時即修正前刑法牽連犯、連續犯規定，從
一重論處上訴人共同連續行使偽造私文書，足以生損害於他人罪
刑，為無不合，予以維持，駁回上訴人在第二審之上訴。固非無
見。
惟查：(一)、被告以外之人於審判外之言詞或書面陳述，除法律有
規定者外，不得作為證據，九十二年二月六日修正公布，同年九
月一日起施行之刑事訴訟法第一百五十九條第一項定有明文。而
所謂法律有規定者，即包括同法第一百五十九條之一至之五所規
定傳聞證據具有證據能力之例外情形。故如欲採被告以外之人於
審判外之言詞陳述為證據時，必須於判決內扼要敘明其符合上開
何種傳聞證據例外情形之理由，否則即有違證據法則及判決不備
理由之違誤。原判決於理由內係以告訴人丙○○○、己○○、陳
松連、戊○○、謝娥、廖惠鴻、林啟東、何秀蓮及共同正犯賴寶
貴於法務部調查局雲林縣調查站（下稱雲林縣調查站）調查時之
審判外陳述，資為認定上訴人確有本件行使偽造準私文書及詐欺
取財犯行論據之一。然上開丙○○○等人之審判外陳述，依法原
則上並無證據能力，上訴人之選任辯護人於第一審準備程序及所
具聲請狀已執此抗辯（見一審卷第二十六頁、第三十頁正、背面
）。第一審判決就上開丙○○○等人於雲林縣調查站調查時所為
審判外陳述，如何符合刑事訴訟法第一百五十九條之一至之五所
定傳聞證據具有證據能力之例外情形，未為扼要說明，乃遽採為
上訴人犯罪論據之一，其採證難認為適法，且屬理由不備，原判
決未加糾正，仍予維持，同有上開違誤，自屬判決違背法令。(二)
依檢察官起訴書附表項次一欄所示，係認上訴人與其妻賴寶貴就
渠等所邀集第一會（即原判決附表二），計冒標「金鳳」、「黑
龍」、「阿輝」、「小林」、「景諒」、「明昇」、「阿國」、
「月惠」、「謝娥」及「惠鴻」各一會，然原判決附表二（即第
一會）認上訴人與賴寶貴二人計冒標「佩珊」、「瓊美」、「金
鳳」三會，則起訴書上開所指上訴人冒名標會者，除「金鳳」外
，其餘「黑龍」等九名會員，是否亦遭上訴人與賴寶貴冒標會款
，原判決理由對之未置一詞，予以論斷。同樣情形，依起訴書附
表項次二欄所示，認上訴人與賴寶貴邀集第二會（即原判決附表
三），計冒名「黑龍」、「麗華」、「松蓮」、「啟東」及「阿
國」者標取會款，而原判決附表三（即第二會），則認上訴人與
賴寶貴計冒標「松連（蓮）」、「黑龍」、「瓊美」、「明仁」
、「麗華」、「宜欽」、「錦月」及「鳳英」者會款，對於上開
起訴書所指「啟東」者，是否亦遭上訴人與賴寶貴冒名標取會款
，亦未加說明。另起訴書附表項次三，認上訴人與賴寶貴二人所
邀集第三會（即原判決附表四），計冒用「啟東」、「黑龍」、
「麗華」、「金鳳」、「明昇」、「文成」、「景諒」、「阿輝
」、「阿蓮」、「阿國」、「月惠」、「松蓮」及丁○○之名義
標取會款，然原判決附表四則認渠二人係冒名「文成」、「阿蓮
」、「麗華」及「黑龍」標會，其對上開起訴書所指渠等冒用其
餘「啟東」等九名會員名義標會詐欺之行為，成罪與否，亦未為
任何論斷，凡此，均有已受請求之事項，未予判決之違失。(三)、
依刑事訴訟法第二百七十九條第一項規定，準備程序處理之事項
，原則上僅限於訴訟資料之聚集及彙整，旨在使審判程序能密集
而順暢之進行預作準備，不得因此而取代審判期日應踐行之直接
調查證據程序。調查證據乃刑事審判程序之核心，改良式當事人
進行主義之精神所在；關於證人、鑑定人之調查、詰問，尤為當
事人間攻擊、防禦最重要之法庭活動，亦為法院形成心證之所繫
，除依同法第二百七十六條第一項規定，法院預料證人不能於審
判期日到場之情形者外，不得於準備程序訊問證人，致使審判程
序空洞化，破壞直接審理原則與言詞審理原則。原審於九十四年
七月八日，由受命法官行準備程序時，傳訊告訴人乙○、丙○○
○、陳松連、己○○到庭，復於同年月二十二日傳訊被害人乙○
、丙○○○、戊○○、己○○及庚○○到庭，行準備程序，而就
渠等參與上訴人所邀集互助會遭冒標會款之情節，為調查訊問，
則上開告訴（被害）人既係就渠等親歷之被害事實而為陳述，自
具有證人性質，核與同法第二百七十一條之一第一項規定告訴人
於審判中到場單純陳述個人主觀意見之情形有別，原審未依證人
身分，命渠等為具結陳述，所為證言，依同法第一百五十八條之
三規定，原不具證據能力。且原審就上開具有證人性質之告訴（
被害）人，並無預料渠等於審判期日不能到庭情形，乃於受命法
官行準備程序傳喚到庭，進行調查訊問，依上開說明，所踐行訴
訟程序於法不合，自屬判決違背法令。以上，或係上訴意旨所指
摘，或為本院得依職權調查之事項，應認原判決有撤銷發回更審
之原因。原不得上訴第三審罪名之詐欺取財部分，基於審判不可
分原則，一併予以發回。刑法關於連續犯、牽連犯之規定，已於
九十四年二月二日經修正公布，予以刪除，並於九十五年七月一
日起施行。案經發回，更審判決對此新舊規定之比較適用，宜予
注意，併此敘明。
據上論結，應依刑事訴訟法第三百九十七條、第四百零一條，判
決如主文。
中    華    民    國  九十七  年    七    月  二十四  日
                      最高法院刑事第四庭
                          審判長法官  張  淳  淙
                                法官  劉  介  民
                                法官  張  春  福
                                法官  蔡  彩  貞
                                法官  韓  金  秀
      本件正本證明與原本無異
                                      書  記  官
中    華    民    國  九十七  年    七    月  三十一  日
                                                     Ｒ


司法院資訊處製作；財團法人民間司法改革基金會備份。
